【裁判字號】    98,上訴,2781
【裁判日期】    980923
【裁判案由】    妨害公務
【裁判全文】
臺灣高等法院刑事判決                98年度上訴字第2781號
上  訴  人  臺灣臺北地方法院檢察署檢察官
被      告  丁○○
            乙○○
            甲○○
            丙○○
            戊○○
上  一  人
選任辯護人  李建民律師
上列上訴人，因被告妨害公務案件，不服臺灣臺北地方法院97年
度訴字第2443號，中華民國98年6 月18日第一審判決（起訴案號
：臺灣臺北地方法院檢察署97年度偵字第23844 號），提起上訴
，本院判決如下：
    主  文
上訴駁回。
    事  實
一、丁○○於民國（下同）96年間因妨害自由案件，經臺灣雲林
    地方法院判處有期徒刑1年，減為有期徒刑6月，臺灣高等法
    院臺南分院判決上訴駁回而確定，於97年8 月12日易科罰金
    執行完畢，仍不知悔改。大陸地區海峽兩岸關係協會（下稱
    海協會）與我國財團法人海峽交流基金會（即海基會）為簽
    署空運、海運直航、郵政合作及食品安全等四項協議，由海
    協會會長陳雲林率團於97年11月3 日搭機抵台，並預定於97
    年11月6 日與馬英九總統會面。適民主進步黨中央黨部為表
    達不同政治訴求及意見，乃申請於97年11月6 日中午12時至
    晚上8 時辦理集會遊行，號召群眾參與，欲使政府重視遊行
    主題之訴求，惟因97年11月5 日中國國民黨主席吳伯雄晚宴
    款待陳雲林，發生大規模群眾包圍飯店事件，為免橫生枝節
    ，總統府乃於11月6 日上午10時臨時召開記者會，正式宣布
    馬英九總統將於當日上午11時（即上開集會遊行舉辦前）在
    臺北賓館與海協會會長陳雲林會面。部分群眾得知無法於馬
    英九總統會晤海協會會長陳雲林時，透過遊行表達政治訴求
    或不滿時政之意，當前開集會晚上8 時結束後，乃轉往陳雲
    林下榻圓山大飯店前集結，臺北市政府警察局負責維護安全
    之指揮官即調派警力支援維護圓山大飯店附近交通及人員安
    全勤務，並於中山橋前架設鐵拒馬及鐵絲網防堵群眾闖入，
    惟群眾陸續聚集並破壞鐵絲網封鎖線，丁○○、乙○○、甲○○、丙○○、戊○○經由現場民眾轉知或媒體報導得知中
    山橋前有群眾聚集抗議，亦分別前往現場而為如下妨害公務
    行為：(一)丁○○於該日22時45分許，見警方所架設之拒馬
    已為人推倒，乃衝進警方所設封鎖區，並基於妨害公務犯意
    ，朝執行職務之鎮暴警察投擲汽笛喇叭空瓶，以此方式對於
    公務員依法執行職務時施強暴；(二)乙○○於同日22時許，
    見警方逮捕衝撞現行犯，乃基於妨害公務犯意，持不詳物品
    丟擲鎮暴警察2 次，以此方式對於公務員依法執行職務時施
    以強暴；(三)甲○○於同日22時55分許，見警方所架設拒馬
    已為人推倒，乃欲騎乘車號DUT- 931號輕機車進入管制區內
    ，嗣於鐵拒馬缺口停頓，並以手示意群眾進入管制區，甲○○明知警民雙方對峙多時，期間並發生多次衝突，現場民眾
    肆意鼓譟，氣氛浮動不安，若貿然進入管制區內，極可能再
    次引發警民衝突，竟仍不違背其本意，與姓名年籍不詳之人
    （無證據證明該人未滿18歲，應從有利於被告之認定，認為
    係屬於18歲以上之人）基於妨害公務之犯意聯絡，由甲○○
    催動機車油門朝鎮暴警察挺進，該姓名年籍不詳之人則持長
    竹竿跟隨甲○○前進，並於行近鎮暴警察前往前猛戳，以此
    方式對於公務員依法執行職務時施以強暴；(四)丙○○於97
    年11月7日凌晨1時12分，見現場群眾朝鎮暴警察丟擲石塊等
    物，亦基於妨害公務之犯意，於現場撿拾石塊後接續朝鎮暴
    警察丟擲石塊2 次，以此方式對於公務員依法執行職務時施
    以強暴，為警當場逮捕，並扣得其所有預備供妨害公務所用
    石頭4 塊；(五)戊○○原在臺北縣三重市某小吃店飲酒，得
    知群眾在中山橋前聚集抗議，即搭乘計程車於同年11月7 日
    凌晨前往現場，見鎮暴警察驅離民眾，竟基於妨害公務犯意
    ，持酒瓶砸向執行驅離勤務之鎮暴警察，以此方式對於公務
    員依法執行職務時施以強暴。
二、案經臺北市政府警察局中山分局報請臺灣臺北地方法院檢察
    署檢察官偵查起訴。
    理  由
甲、證據能力之說明：
一、按，被告以外之人於審判外之言詞或書面陳述，除有刑事訴
    訟法第159條之1至第159條之4所規定之情形外，不得作為證
    據；被告以外之人於審判外之陳述，雖不符同法第159條之1
    至第159條之4之規定，而經當事人於審判程序同意作為證據
    ，法院審酌該言詞陳述或書面陳述作成時之情況，認為適當
    者，亦得為證據；當事人、代理人或辯護人於法院調查證據
    時，知有第159條第1項不得為證據之情形，而未於言詞辯論
    終結前聲明異議者，視為有前項同意，刑事訴訟法第159 條
    第1項、第159條之5，分別定有明文。
二、本判決所引用民眾李廷鈞等人、警員胡光興等人，同案被告
    丁○○等人於警詢或偵查中所為審判外之陳述以及其他書面
    陳述，雖屬傳聞證據，惟當事人及辯護人於法院準備程序及
    審判期日均表示無意見而不予爭執，且迄至言詞辯論終結前
    亦未再聲明異議，本院審酌上開證據資料製作時之情況，尚
    無違法不當瑕疵，亦認為以之作為證據應屬適當，依刑事訴
    訟法第159條之5規定，認前揭證據資料均有證據能力。
乙、實體方面：
一、上開犯罪事實，迭經被告丁○○、乙○○、甲○○、丙○○
    、戊○○於警詢、檢察官訊問時供述甚詳，並於原審、本院
    審理時坦認上情不諱，復經證人即值勤員警許嘉尚（被告乙○○犯行部分）、吳昆雄、吳僑昇（被告甲○○犯行部分）
    於檢察官訊問時指證在卷，以及現場翻拍照片、逮捕現行犯
    報告書、檢察官97年12月8日勘驗筆錄附卷與石頭4顆（被告
    丙○○犯行部分）扣案可考，堪認被告丁○○、乙○○、甲○○、丙○○、戊○○之自白，均與事實相符，從而，本件
    事證明確，被告丁○○等人犯行均堪認定，應依法論科。
二、核被告丁○○、乙○○、甲○○、丙○○、戊○○所為，均
    係犯刑法第135條第1項妨害公務罪。按共同正犯意思之聯絡
    並不限於事前有所謀議，即僅於行為當時有共同犯意之聯絡
    者，亦屬之，且其表示之方法，亦不以明示通謀為必要，即
    相互間有默示之合致，亦無不可。本件被告甲○○見警方所
    架設之拒馬已為人推倒，乃欲騎乘車號DUT- 931號輕機車進
    入管制區內，嗣於鐵拒馬缺口停頓，並以手示意群眾進入管
    制區，其明知案發當日警民雙方已對峙多時，期間並發生多
    次衝突，現場民眾肆意鼓譟，氣氛浮動不安，若貿然進入管
    制區內，極可能再次引發警民衝突，竟仍不違背其本意，催
    動機車油門朝鎮暴警察挺進，旋即有姓名年籍不詳之人（無
    證據證明該人未滿18歲，應從有利於被告之認定，認為係屬
    於18歲以上之人）持長竹竿跟隨被告甲○○前進，並於行近
    鎮暴警察前往前猛戳，其與該姓名年籍不詳之人就本件犯行
    ，有犯意聯絡及行為分擔至灼，自應論以共同正犯。
三、檢察官雖認被告丁○○、乙○○、甲○○、丙○○前開犯行
    ，應係涉犯刑法第136條第1項後段聚眾妨害公務罪及同法第
    150條後段公然聚眾施強暴罪等罪名。惟按，刑法第136條第
    1 項所謂「聚眾」，係指由首謀者集合不特定之多數人，且
    有隨時可以增加之情況而言（17年9 月26日最高法院民刑庭
    會議決議、92年台上字第5192號判決），是聚眾妨害公務罪
    之成立，以有首謀者為前提（最高法院51年台上字第2220號
    判決），若多數人事先並無首謀者之策劃，而同時聚集一處
    ，共同實施強暴或脅迫之妨害公務行為，則不構成本罪，而
    成立普通妨害公務罪。檢察官就案發當時究由何人集合不特
    定多數人之首謀者，迄未能具體指明，並舉證證明，且被告
    丁○○於檢察官訊問時供稱：我是11月6 日中午12點半坐客
    運到臺北，我是一個人來的，我對臺北的路不熟，現場有人
    說要去圓山的跟他走，我就坐捷運到圓山去等語（丁○○97
    年11月7 日檢察官訊問筆錄）；被告乙○○於警詢時陳稱：
    我是在總統府參加民進黨辦的圍城活動，快要結束的時候，
    大約是下午5時許，聽見民眾說要前進圓山飯店，我是晚上8
    時多去的等語；被告甲○○於檢察官訊問時供陳：我從電視
    上看到有一個女的在演講，她喊什麼口號，下面的人就叭叭
    叭，我好奇就騎機車過去，我是晚上10點多去的等語（甲○○97年11月7 日檢察官訊問筆錄）；被告丙○○於警詢供稱
    ；我看到電視轉播去現場，於97年11月6 日晚上23時許去參
    加的等語，可見被告丁○○、乙○○、甲○○、丙○○或因
    現場民眾告知，或因見媒體報導後自發前往，而非有何首謀
    者發動誘引而前往案發地點集合並實施強暴脅迫之妨害公務
    行為。至被告甲○○固有以手示意群眾進入管制區之行為，
    已如前述，惟被告甲○○前往現場時，群眾早已聚集並與警
    方對峙多時，並非因被告甲○○之發動誘引而聚集，且案發
    當時對峙氣氛緊張，民眾群情亢奮，本即易有誇大脫序之行
    為產生，尚難據此即認被告有何首謀聚眾妨害公務之犯意，
    此由被告甲○○於以手示意群眾進入管制區後，後續並無何
    指揮、策動、或鼓舞群眾續行對警方施暴之行為可以知之，
    是檢察官認被告丁○○、乙○○、甲○○、丙○○均涉犯刑
    法第136條第1 項後段聚眾妨害公務罪，及同法第150條後段
    公然聚眾施強暴罪（就刑法第150 條聚眾規定解釋，亦應與
    刑法第136條第1項規定之解釋相同）等罪名，尚有誤會，惟
    因妨害公務之社會基本事實相同，並經原審、本院於審理中
    當庭告知刑法第135條第1項之妨害公務罪名，自應變更起訴
    罪名。
四、被告丁○○有如犯罪事實欄所記載受有期徒刑執行完畢犯罪
    前案紀錄，此有臺灣高等法院被告前案紀錄表在卷可按，其
    於受徒刑之執行完畢後，5 年以內故意再犯本案有期徒刑以
    上之罪，核為累犯，應依刑法第47條第1 項規定，加重其刑
    。原審經審理結果，認被告五人罪證明確，因而適用刑法第
    28條、第135條第1項、第41條第1項前段、第47條第1項、第
    74條第1項第1款、第2款、第2項第4款、第5款、第93條第1
    項第2款、第38條第1項第2 款等規定，並審酌被告丁○○前
    有妨害自由、公共危險等犯罪前案紀錄；被告甲○○前有麻
    藥等犯罪紀錄（未構成累犯），素行均非佳；被告乙○○、
    丙○○、戊○○則無犯罪前案紀錄，素行尚佳，此有各被告
    之臺灣高等法院被告前案紀錄表附卷可查；又由於國內部分
    民眾對於當前政府加速兩岸交流之政策是否將因此危急臺灣
    主權，頗生疑慮，且政府鑑於前此所發生之「張銘清事件」
    （即海協會副會長張銘清前往臺南孔廟參訪時，遭在場民眾
    抗議並發生疑似被推倒在地之事件），為免重蹈覆轍，乃對
    此次陳雲林來台採取高規格之維安保護，惟其間警方執法之
    尺度，社會上不僅頗多侵害人權之訾議，亦加深部分民眾之
    不滿情緒，致後續引發一連串街頭抗議、衝突事件（如國賓
    飯店事件、晶華飯店事件），本案亦屬在此一社會氛圍下所
    引發之抗議事件，被告丁○○等人所為或在表達對政府政策
    及維安處理手法表達抗議之意，惟挑釁、攻擊奉命值勤員警
    ，仍屬可議；念及被告丁○○等人均坦承犯行，態度良好等
    一切情狀，爰量處被告丁○○、乙○○、甲○○、丙○○、
    戊○○各拘役40日、30日、35日、30日、30日，並諭知易科
    罰金之折算標準，以示懲儆。又被告乙○○、丙○○前均未
    曾因故意犯罪受有期徒刑以上刑之宣告，被告甲○○前雖有
    因麻藥案件而受有期徒刑以上刑宣告，惟其執行完畢之時間
    係在80年，距今已逾五年以上，此有前開被告前案紀錄表在
    卷可按，被告乙○○、丙○○、甲○○經此偵審程序，應已
    知所警惕，信無再犯之虞，因認渠等所受刑之宣告，以暫不
    執行為適當，刑法第74條第1項第1款規定，併予各宣告緩刑
    二年，以啟自新。惟為導正乙○○、甲○○、丙○○有偏差
    行為，認均應命被告乙○○、甲○○、丙○○應分別向指定
    之公益團體、地方自治團體或社區提供40小時（被告乙○○
    、丙○○部分）、50小時（被告甲○○部分）之義務勞務，
    用以體察正當生活價值與服務社會。被告乙○○、丙○○、
    甲○○應執行刑法第74條第2項第5款所定事項（即上述義務
    勞務），故依刑法第93條第1項第2款規定，諭知應於緩刑期
    間付保護管束。被告戊○○前未曾因故意犯罪受有期徒刑以
    上刑之宣告，此亦有前開被告前案紀錄表在卷可參，被告因
    一時失慮，致罹刑章，犯後尚知所悔悟，被告經此教訓，應
    已知警惕，而無再犯之虞，被告所宣告之刑以暫不執行為適
    當，惟為確實督促被告保持善良品行及正確法律觀念，爰依
    刑法第74條第1項第1款、第2項第4款之規定，併諭知緩刑二
    年及被告應向公庫支付新台幣5 萬元（此部分依刑法第74條
    第4項規定得為民事強制執行名義，又依同法第75條之1第1
    項第4 款規定，受緩刑之宣告而違反上開本院所定負擔情節
    重大，足認原宣告之緩刑難收其預期效果，而有執行刑罰之
    必要者，得撤銷其宣告），以啟自新。至在被告丙○○身上
    所扣得石頭4 顆，係被告丙○○於案發現場所拾得，已屬於
    被告丙○○所有，且為供被告丙○○預備犯本案所用之物，
    爰依刑法第38條第1項第2款沒收之。至另扣得之哨子1 個、
    瓦片2 片，固為被告丙○○所有，惟並無證據證明與被告丙○○本案之犯行有涉，爰均不予宣告沒收。經核其認事用法
    尚無違誤，量刑亦允當。
五、檢察官上訴意旨以：
(一)按刑法第136條第1項後段之公然聚眾妨害公務下手實施強暴
    、脅迫罪，所謂「聚眾」，係指由首謀者集合不特定之多數
    人，且有隨時可以增加之情況而言；凡於公然聚眾妨害公務
    員執行職務犯罪時，下手對公務員實施強暴、脅迫之行為，
    即足構成，至何人為首謀者，則在所不問，最高法院73年度
    台上字第4413號判決、92年度台上字第1452號判決可參。次
    按刑法第135條第1項之罪，以對於公務員依法執行職務時施
    強暴脅迫為要件。此之所謂施強暴，不以對於公務員之身體
    直接實施暴力為限，凡以公務員為目標，而對物或對他人施
    暴力，其結果影響及於公務員之執行職務者，亦屬之，最高
    法院84年台非字第333號判決意旨參照。
(二)本件案發時，在台北市中山區○○○路中山橋南側，現場民
    眾朝警方丟擲物品，現場有人持短木棍，被告甲○○騎機車
    率先由鐵拒馬缺品進入管制區，並停頓於入口，以手示意群
    眾進入，俟群眾陸續進入管制區後，又催動油門朝鎮暴警察
    挺進，鐵拒馬後方有人丟汽油瓶，被告甲○○騎車繼續往前
    ，其後方有人持長竹竿跟隨，行近鎮暴警察前由甲○○肩膀
    上方角度撞向警察等情，有勘驗筆錄、現場照片、員吳昆雄
    、吳僑昇證述可稽。再參以被告乙○○陳稱：伊是在總府前
    參加民進黨辦的圍城活動快結束時，聽見民眾說要前進圓山
    飯店，而在晚間 8時許前去，當時還有見到民進黨籍議員在
    宣傳車上說話，當時伊人在拒馬外圍，很多人企圖推倒拒馬
    等語；被告丁○○則稱：因為當時有人推倒警方所設的拒馬
    ，我就跟著衝進去，當時因為聽到有騎機車的人喊衝，我才
    跟著衝進警方所設的封鎖區去推倒拒馬；被告丙○○稱是看
    到別人丟石頭就跟著丟，扣案之石頭、瓦片是其帶去現場等
    語。綜合上開被告陳述及證據可知，本件之集會活動，原係
    民主進步黨申請辦理之集會遊行，集會之群眾經不詳之首謀
    者號召後再前往圓山飯店集結，而公開聚集不特定多數人於
    圓山飯店附近，成為群眾集合而有隨時可以增加之狀況，自
    屬公然聚眾，而且現場聚集之群眾確實有施強暴妨害公務之
    犯意聯絡，否則何以會預先準備汽油瓶、長竹竿、石塊、瓦
    片等足以傷人之物品，何況被告甲○○還示意其他群眾共同
    闖入管制區，並持竹竿衝撞員警；被告乙○○、丁○○、丙○○則亦自承是看到其他群眾施暴行而跟著做，參諸最高法
    院判決意旨，本件被告丁○○、甲○○、丙○○、乙○○所
    為顯係犯刑法第136條第1 項後段聚眾妨害公務罪及第150條
    後段公然聚眾施強暴罪嫌，原審認被告丁○○等4 人僅涉犯
    刑法第135條第1項之對公務員依法執行職務時施強暴脅迫罪
    ，自有未洽。
(三)原審判決被告戊○○對於公務員依法執行職務時，施強暴，
    處拘役30日，如易科罰金，以新台幣1000元折算壹日。緩刑
    2年，並應向公庫支付新台幣5萬元，固屬有見。惟查，原審
    判決認被告戊○○持酒瓶砸向執行驅離勤務鎮暴警察，以此
    方式對於公務員依法執行職務時施以強暴，然並未認定被告
    戊○○所扔擲之酒瓶材質究為鋁罐或玻璃瓶。依台北市政府
    警察局執行「協和演習」逮捕現行犯報告書所載，被告所丟
    擲者為玻璃瓶；被告戊○○則稱僅扔擲鋁罐，而被告戊○○
    丟向警員之物品材質為何，實攸關其行為造成危害之程度，
    亦為法院審認被告犯罪手段之重點，原審就此部分未予詳究
    ，認定事實恐有違失。又被告戊○○施暴行於值勤員警，復
    於本件案發後、審理中，另因涉嫌違反槍砲彈藥刀械管制條
    例案件，由臺灣板橋地方法院檢察署偵查中，有全國刑案查
    註表可稽，可見其犯後猶未知警愓，原審未考慮及此，而諭
    知被告戊○○拘役30日，緩刑2年，並應向公庫支付新台幣5
    萬元之條件，似屬過輕，難收警愓之效。
六、本院經查：
(一)茲按，刑法第136條第1項所謂「聚眾」，係指由首謀者集合
    不特定之多數人，且有隨時可以增加之情況而言，是聚眾妨
    害公務罪之成立，以有首謀者為前提（最高法院51年台上字
    第2220號判決），若多數人事先並無首謀者之策劃，而同時
    聚集一處，共同實施強暴或脅迫之妨害公務行為，則不構成
    本罪，而成立普通妨害公務罪。本件檢察官就案發當時究由
    何人集合不特定多數人之首謀者，迄未具體指明並舉證證明
    ，原審依被告丁○○等人供述，及員警證稱情節，參酌搜證
    相片等情，乃認定被告四人應構成刑法第135條第1項之罪，
    自無不合。上訴書並未提出客觀補強證據，亦未請求調查何
    項證據，徒以上開論述，指摘原判決此部分認定不當，自難
    憑採。
(二)原審已依調查證據結果，認定被告戊○○成立犯罪，並依法
    論處，核無不合。又依被告於警詢、偵查中所供情節，被告
    所丟擲者應係鋁罐，至為明灼，而原審認定被告所擲為酒瓶
    ，與起訴書所載鋁罐，其同一性相同，自無礙被告犯行認定
    ，原審另就量刑之重輕，闡述依憑所在，自已斟酌犯罪一切
    情狀，上訴書以「依台北市政府警察局執行協和演習逮捕現
    行犯報告書所載，被告所丟擲者為玻璃瓶；被告戊○○則稱
    僅扔擲鋁罐，而被告戊○○丟向警員之物品材質為何，實攸
    關其行為造成危害之程度，亦為法院審認被告犯罪手段之重
    點，原審就此部分未予詳究，認定事實恐有違失」，指摘原
    判決不當，已嫌無憑。再者，被告於本案後有無另犯他罪，
    該罪是否成立等均係另一問題，如成立他罪，僅係應否撤銷
    本案緩刑之宣告，與原審為上開諭知時點、法律要件，並無
    衝突，上訴書以此指摘，亦非有據。從而，本件上訴書所載
    ，核為無理由，自應予駁回。
據上論結，應依刑事訴訟法第368條，判決如主文。
本案經檢察官周誠南到庭執行職務。
中    華    民    國    98    年    9     月    23    日
                  刑事第三庭審判長法  官  陳博志
                                  法  官  許文章
                                  法  官  蔡聰明
以上正本證明與原本無異。
檢察官就被告丁○○、乙○○、甲○○、丙○○四人，如不服本
判決，應於收受送達後十日內向本院提出上訴書狀，其未敘述上
訴之理由者並得於提起上訴後十日內向本院補提理由書（均須按
他造當事人之人數附繕本）「切勿逕送上級法院」。
被告不得上訴。
                                  書記官  陳建邦
中    華    民    國    98    年    9     月    23    日
刑法第135條：
對於公務員依法執行職務時，施強暴脅迫者，處3 年以下有期徒
刑、拘役或3百元以下罰金。
意圖使公務員執行一定之職務或妨害其依法執行一定之職務或使
公務員辭職，而施強暴脅迫者，亦同。
犯前二項之罪，因而致公務員於死者，處無期徒刑或7 年以上有
期徒刑；致重傷者，處3年以上、10年以下有期徒刑。


司法院資訊處製作；財團法人民間司法改革基金會備份。
